【裁判字號】    89,訴,4010
【裁判日期】    900705
【裁判案由】    分割共有物
【裁判全文】
臺灣臺中地方法院民事判決  八十九年度訴字第四○一○號
    原      告  己○○
                王淑菁
    被      告  丁○○
                乙○○
                甲○○
    訴訟代理人  戊○○
    被      告  庚○○
    訴訟代理人  辛○○
                丙○○
右當事人間請求分割共有物事件，本院判決如左：
    主    文
兩造共有坐落臺中縣東勢鎮○○段陸地號、地目田、面積壹伍貳伍點柒零平方公尺之
土地，其分割方法如附圖二分割方案丙案所示：編號（六─Ａ００一）號部分面積壹
參陸點捌參平方公尺、編號（六─Ａ００三）號部分面積壹貳肆點陸平方公尺，分歸
原告取得；編號（六）號部分面積壹壹玖貳點貳壹平方公尺、編號（六─Ａ００二）
號部分面積柒貳點零陸平方公尺，分歸被告丁○○、乙○○、甲○○、庚○○、丙○○，按其原應有部分之比例保持共有取得。
訴訟費用由被告丁○○負擔五分之一、由被告乙○○負擔六分之一、由被告甲○○負
擔六分之一、由被告庚○○負擔十五分之四、由被告丙○○負擔二百五十分之七，餘
由原告負擔。
    事    實
甲、原告方面：
一、聲明：求為判決如主文所示。
二、陳述：
（一）坐落於臺中縣東勢鎮○○段六地號、地目田、面積一五二五‧七○平方公尺之
      土地（下稱系爭土地），為兩造所共有，原告之應有部分為五百分之八十六，
      被告丁○○之應有部分為二十分之四、被告乙○○之應有部分為六分之一、被
      告甲○○之應有部分為六分之一、被告庚○○之應有部分為六十分之十六、被
      告丙○○之應有部分為五百分之十四。原告係於民國（下同）六十年十二月一
      日與系爭土地現共有人丙○○之父李泰進訂持分一部買賣契約書，取得系爭土
      地應有部分，依此買賣契約書，原告之使用收益土地範圍已有約定，並於六十
      年十二月二日訂立公契，六十年十二月六日就使用收益範圍位置取得其他共有
      人之同意。
（二）按共有人依民法第八二三條之規定，得隨時請求分割共有物。本件各共有人間
      並無不能分割之約定，系爭土地又無因使用目的不能分割之情形，而原告曾聲
      請調解，因共有人意見不一致而無法協議分割，爰訴請為裁判分割共有物。
（三）至於分割方案，原告主張以如附圖二分割方案丙案所示之分割方案，對兩造均
      屬公平，較為可採。
三、證據：提出土地登記謄本二份、地籍圖謄本一份、持分買賣契約書影本一份、公
          證契約書影本一份（包括買賣土地位置略圖）、其他共有人之同意書影本
          二份、被告丁○○於本院八十九年度訴字第三三一八號分割共有物民事起
          訴狀影本一份、調解不成立證明書影本一份、被告丁○○於本院八十九年
          度訴字第三三一八號分割共有物民事聲請撤回狀影本一份、臺中縣東勢鎮
          都市計畫土地使用分區證明書一份、現場照片八幀、臺中縣稅捐稽徵處土
          地增值稅徵收底冊影本一紙為證，並聲請勘驗現場及會同地政人員測量現
          況及分割方案。
乙、被告方面：
壹、被告丁○○部分：
    被告丁○○未於最後言詞辯論期日到場，據其前到場所為聲明及陳述如左：
一、聲明：同意分割。
二、陳述：同意分割，分割後願與其他被告保持共有，同意被告丙○○於審理中所提
          如附圖一所示之分割方案乙案分割。
貳、被告乙○○部分：
一、聲明：同意分割。
二、陳述：同意分割，同意臺中縣東勢地政事務所於九十年六月一日土地複丈成果圖
          中如附圖二所示之分割方案丙案分割，分割後願與其他被告保持共有。
參、被告甲○○、庚○○、丙○○部分：
一、聲明：同意分割。
二、陳述：同意分割，同意臺中縣東勢地政事務所於九十年六月一日土地複丈成果圖
          中如附圖二所示之分割方案丙案分割，認為如此較符合經濟與公平原則，
          分割後願與其他被告保持共有。
三、證據：提出持分買賣契約書影本一份、公證契約書影本一份（包括買賣土地位置
          略圖）、其他共有人之同意書影本二份、臺中縣東勢地政事務所土地複丈
          成果圖一紙為證。
    理    由
一、被告丁○○經合法通知，未於最後言詞辯論期日到場，核無民事訴訟法第三百八
    十六條所列各款情形，爰依原告之聲請，由其一造辯論而為判決。
二、本件原告主張：坐落於臺中縣東勢鎮○○段六地號、地目田、面積一五二五‧七
    ○平方公尺之土地，為兩造所共有，原告之應有部分為五百分之十六，被告丁○○之應有部分為二十分之四、被告乙○○之應有部分為六分之一、被告甲○○之
    應有部分為六分之一、被告庚○○之應有部分為六十分之十六、被告丙○○之應
    有部分為五百分之十四，兩造即各共有人間並無不能分割之約定，系爭土地又無
    因使用目的不能分割之情形，而原告曾聲請調解，因共有人意見不一致而無法協
    議分割，爰訴請為裁判分割共有物，而如附圖二所示之分割方案丙案對兩造均屬
    公平，請本院依此方案分割等語；被告丁○○則以同意分割，分割後願與其他被
    告保持共有，同意如附圖一所示之分割方案乙案分割等語；被告乙○○、甲○○
    、庚○○、丙○○則以同意分割，同意如附圖二所示之分割方案丙案分割，分割
    後願與其他被告保持共有等語，資為抗辯。
三、經查，系爭土地為兩造所共有，原告之應有部分為五百分之八十六，被告丁○○
    之應有部分為二十分之四、被告乙○○之應有部分為六分之一、被告甲○○之應
    有部分為六分之一、被告庚○○之應有部分為六十分之十六、被告丙○○之應有
    部分為五百分之十四之事實，業據原告提出系爭土地土地登記謄本一件在卷可稽
    ，復為兩造所不爭，自堪信為真實。按共有人得隨時請求分割共有物，但因物之
    使用目的不能分割，或契約訂有不分割之期限者，不在此限、八十九年一月四日
    農業發展條例修正前之共有耕地，得分割為單獨所有，民法第八百二十三條、農
    業發展條例第十六條第四款分別定有明文，兩造間對系爭共有土地既無不分割之
    約定，依該土地之使用目的亦無不能分割之情形，且屬八十九年一月四日農業發
    展條例修正前之共有耕地（見土地登記謄本），亦無不得分割之規定，則依前開
    規定，原告訴請分割，洵屬正當，應予准許。
四、本件系爭土地為空地，面積為一五二五．七○平方公尺，其上有原告所耕種之桃
    園及被告丙○○所耕種之梨園，並有被告乙○○所搭之簡易雞寮等情，已據本院
    於九十年三月二十七日勘驗明確，有原告所提之現場照片八幀及本院九十年三月
    二十七日勘驗筆錄在卷可考，復為兩造所不爭執，自可信為真實。按定共有物之
    分割方法，固可由法院自由裁量，但亦須以其方法適當者為限。又法院裁判分割
    共有物，須斟酌各共有人之利害關係、使用情形、共有物之性質及價值，符合公
    平經濟原則，其分割方法始得謂適當。又按分管契約，係共有人就共有物之使用
    、收益或管理方法所訂定之契約，分割共有物固不受分管契約之拘束，惟儘量依
    各共有人使用現狀定分割方法，以維持現狀，減少共有人所受損害，當不失為裁
    判分割斟酌之一種原則。本件被告丁○○主張應依分割方案乙案分割，原告及其
    餘被告均主張應依分割方案丙案分割，查：本件兩造共主張乙案及丙案二分割方
    案（原告所主張之甲案業已拾棄不主張），茲斟酌二方案之優劣如下：按本件兩
    造就系爭土地曾立有分管契約，有兩造所提出之系爭土地持分買賣契約書影本一
    份、公證契約書影本一份（包括買賣土地位置略圖）、其他共有人之同意書影本
    二份附卷可憑，如附圖二所示之分割方案丙案，係以上開分管契約為依據所劃分
    ，就衡平雙方本意、土地使用現況及兩造擁有之經濟價值之方案，均較乙案為佳
    ，另外，兩造之中除被告丁○○外，均於本院審理中亦同意依分割方案丙案分割
    來系爭土地等語（參見本院九十年六月二十七日言詞辯論筆錄），而被告雖曾於
    本院九十年二月二十二日行言詞辯論時陳明贊同乙案等語，惟其於於九十年三月
    二十七日本院前往現場勘驗時復表明對於原告所提之方案，並無意見等語，亦有
    本院勸驗筆錄在卷可參，足見被告丁○○對於本件之分割方法並非特別堅持須採
    乙案，是就多數人之分割意見觀之，丙案獲得較多共有人之支持，而被告丁○○
    亦非十分堅持乙案，自以丙案之分割方法能得到多數共有人之支持（乙案之原提
    案人即被告丙○○亦放棄支持乙案而採為支持丙案），自較為妥適。綜上所述，
    本院斟酌各共有人之利害關係、系爭土地之使用情形、共有物之性質及價值、被
    告分割後仍願保持共有之意思表示，兼顧兩造利益，認為如附圖二所示之分割方
    法丙案，符合公平經濟原則，應為允當，爰定其分割方法如主文第一項所示。
五、又分割共有物之訴，核其性質，兩造本可互換地位，原告提起本件訴訟於法雖屬
    有據，然被告之應訴乃法律規定所不得不然，其所為抗辯自為伸張或防衛權利所
    必要，是以本件訴訟費用應由兩造依其應有部分之比例分擔始為公允。另本件兩
    造其餘之攻擊防禦方法，於本件判決結果不生影響，爰不一一論述，併此敘明。
六、據上論結，本件原告之訴為有理由，依民事訴訟法第三百八十五條第一項前段、
    第七十八條、第八十一條第二款、第八十五條第一項但書，判決如主文。
中      華      民      國    九十      年      七      月      五     日
~B臺灣臺中地方法院民事第四庭
~B    法  官  李國增
右為正本係照原本作成
如不服本判決，應於判決送達後二十日內，向本院提出上訴狀。
中      華      民      國    九十      年      七      月      五     日
~B法院書記官


司法院資訊處製作；財團法人民間司法改革基金會備份。
